臺灣桃園地方法院交通事件裁定　　 　　96年度交聲字第418號
原處分機關　交通部公路總局新竹區監理所桃園監理站
受處分人即
異　議　人　乙○○○
上列受處分人因違反道路交通管理處罰條例案件，對於交通部公
路總局新竹區監理所桃園監理站民國九十六年六月二十五日所為
之處分（桃監裁罰字第裁52-DB0000000號），聲明異議，本院裁
定如下：
    主  文
原處分撤銷。
乙○○○不罰。
    理  由
一、異議意旨略以：受處分人即異議人乙○○○係V3-9167 號自
    小客車之車主，異議人本身並無駕照不會開車，該車輛均交
    由異議人之女丙○○駕駛，而原處分員警所舉發之時間係民
    國96年4 月19日上午8 時32分，地點在桃園縣桃園市○○路
    與龍安街口，而丙○○當日駕駛上開自小客車自桃園縣龜山
    鄉○○街家中出發，至八德市○○路志通汽車股份有限公司
    （下稱志通公司）上班，業於當日上午8 時17分打卡上班，
    且途中係經由桃園縣龜山鄉○○路轉桃園市○○路再接中山
    路行駛，當不會經過本件舉發違規之地點，故並無可能在上
    開時間、地點有闖紅燈及不服交通勤務警察交通指揮之違規
    行為等語。
二、本件原處分之原處分機關裁罰意旨略以：異議人所有之上開
    自小客車於上揭時地，因「不服從交通勤務警察指揮」、「
    駕車行經有燈光號誌管制之交岔路口闖紅燈」（闖紅燈部份
    ，原處分機關係以桃監裁罰字第52-DB0000000號裁決書裁罰
    ，異議人亦提起聲明異議，本院另以96年交聲字417 案件審
    結）等違規行為，為桃園縣政府警察局桃園分局龍安派出所
    員警，以桃警局交字第DB0000000 號（不服交通指揮部份）
    及第DB0000000 號（闖紅燈部份）舉發違反道路交通管理事
    件通知單（下稱舉發通知單）逕行舉發，並將移送聯移送本
    站處理。異議人於96年5 月24日提出陳述意見，經桃園縣政
    府警察局桃園分局以96年6 月7 日桃警分交字第
    0961032395號函略以：「本分局員警於96年4 月19日上午8
    時32分在桃園市○○路與龍安街口執行交通疏導勤務，文中
    路方向交通號誌已轉換為紅燈，員警親睹V3-9167 號自小客
    車於紅燈時不服從員警指揮強行穿越路口（左轉大興西路）
    ，往大興西路方向行駛，經查違規車輛為乙○○○所有，歲
    遂依道路交通管理處罰條例第7 條之2 第1 項逕行舉發之規
    定，登記車號，並依道路交通管理處罰條例第60條第2 項第
    1 款不服從交通勤務警察之指揮、第53條第1 項駕車行經有
    燈光號誌管制之交岔路口闖紅燈之規定舉發。本站爰依道路
    交通管理事件統一裁罰基準及處理細則第41條第4 項之規定
    ，填製桃監裁罰字第裁52-DB0000000、52-DB0000000號裁決
    書，分別對異議人裁處罰鍰新臺幣（下同）2700元（闖紅燈
    部份）、900 元（不服交通警察指揮部份）等語。
三、按汽車駕駛人，駕駛汽車有下列情形之一，而本章各條無處
    罰之規定者，處新臺幣九百元以上一千八百元以下罰鍰：一
    、不服從交通勤務警察或依法令執行交通指揮、稽查任務人
    員之指揮或稽查。道路交通管理處罰條例第60條第2 項第1
    款定有明文。考以道路交通管理處罰條例之立法目的乃為加
    強道路交通管理，維護交通秩序，確保交通安全，其本質在
    維持行政上之秩序，達成國家維持交通秩序之行政目的，因
    而，對於違反本條例所規定行政上義務之行為人科以制裁，
    其性質上屬於行政秩序罰，準此，其處罰對象必限於違反行
    政上義務之人，倘非違反行政上義務之行為人，則無受行政
    秩序罰之理由。再者，觀之道路交通管理處罰條例第60條第
    2 項第1 款之規定，其構成要件中明定，須為「汽車駕駛人
    」為處罰對象，即「汽車駕駛人」有上開交通違規行為時，
    方得處以罰鍰之制裁。從而，倘非「汽車駕駛人」，自非該
    等條文所處罰之對象。雖依道路交通管理處罰條例第7 條之
    2 第1 項第4 款及第4 項規定：「汽車駕駛人有不服指揮稽
    查而逃逸之行為，當場不能或不宜攔截製單舉發者，得逕行
    舉發。第一項逕行舉發，應記明車輛牌照號碼、車型等可資
    辨明之資料，以汽車所有人為被通知人製單舉發。」及同條
    例第85條第4 項規定：「依本條例規定逕行舉發或同時併處
    罰其他人之案件，推定受逕行舉發人或該其他人有過失。」
    乃賦予舉發機關得對特定道路交通違規行為，因當場不能或
    不宜攔截製單舉發者，於記明車號或車型等可資辨明之特徵
    後，查明汽車所有人，得對汽車所有人逕行舉發。然此乃因
    特定道路交通違規行為，因舉發機關無法當場對實際違規之
    汽車駕駛人舉發所為之「推定過失」責任及訴訟法上之舉證
    責任轉換規定，僅藉此以減輕舉發機關及原處分機關原本需
    負責之舉證責任，惟如汽車所有人已可舉證證明其並無違規
    情事且受舉發之違規行為應歸責實際汽車駕駛人者，則處罰
    機關即不得對之裁罰，而另應對實際汽車駕駛人為裁罰，以
    俾遵守行政罰法第4 條之處罰法定主義及同法第7 條第1 項
    之責任條件，且方能符合憲法對人民財產權及訴訟權之保障
    。
四、經查：
  (一)異議人堅決否認有前揭違規行為，並以前揭情詞置辯。按法
    院受理交通聲明異議案件，乃係對於舉發機關舉發而由原處
    分機關予以裁罰之行政處分審查其是否違法，本質上屬於行
    政爭訟，與普通法院審理刑事案件之原則有所不同。其舉證
    責任之原理，並非如刑事案件中，應超越任何合理懷疑始可
    為有罪判決者之嚴格程度。其舉證責任之原理，應與民事訴
    訟相類似，除有特別規定外，基本上準用民事訴訟法，由國
    家機關與人民二造，各自履行其主觀之舉證責任，在過程中
    各自提出證據。若窮盡各種證據方法，待證結果仍有不明時
    ，則由客觀之舉證責任危險分配原則，決定國家機關與人民
    二造何人應受敗訴危險，此參酌行政訴訟法第一百三十六條
    規定準用民事訴訟法第二百七十七條之規定自明。而上開自
    小客車係於10年前由異議人乙○○○出名購買，買給其女上
    下班代步使用，異議人本身並不會開車，亦無駕駛執照，平
    日該車之使用人確為異議人之女即證人丙○○等節，已據證
    人丙○○證述及異議人陳述在卷（參見本院96年9 月28日訊
    問筆錄第2 至4 頁），互核一致，並有異議人陳述狀一紙在
    卷可稽，另查異議人確實並無領有駕駛執照，亦經本院依職
    權查詢確屬無訛，有公路監理電子閘門證號查詢汽車駕駛人
    資料一紙附卷可憑，則異議人平日並無使用該自小客車之事
    實堪可認定。至證人丙○○雖坦承有駕駛該車上下班，但辯
    以：伊平日上下班均不會經過違規地點，伊於違規時間亦未
    駕駛該車行經該地，且當日業於上午8 時17分許完成上班打
    卡，根本不可能於前開違規時、地（上午8 時32分許）出現
    違規行為，當日該車係由其駕駛至公司上班，其母親亦未駕
    駛該車，而堅決否認有何上開違規行為等語（參見同上訊問
    筆錄第2 、5 、6 頁），並提出志通公司96年4 月19日之出
    勤總表查詢紀錄在卷可稽。而據本件舉發員警即證人甲○○
    到庭結證稱：伊當時係在桃園市○○路及文中路口中央執行
    交通指揮勤務，伊看到違規車輛時即將車牌號碼及違規時間
    記下來寫在手上，回所之後再查詢車籍資料，並填寫舉發單
    ，當時看見該車只確定該車係TOYOTA之車子，但是因為時間
    短暫，只有記下車號，因為車號最重要，至於當時站立之位
    置距離該車多遠無法確定，並無目擊車內駕駛人是男是女，
    因車速太快無法確定，對於該車之顏色亦無法確定等節明確
    （參見本院上開訊問筆錄第4 頁）。由員警甲○○之證詞，
    亦無從證明異議人確有於上揭時、地駕駛前開車輛，有「不
    服交通勤務警察之指揮」之違規行為。足認異議人上開所述
    ，其於本件違規時點，並未駕車行經違規地點，從而並無上
    開違規行為應屬實在。
  (三)又查：本件舉發員警甲○○證稱違規車輛之廠牌係TOYOTA
    ，雖與異議人所有之V3-9167 號自小客車相同，惟對於該車
    係TOYOTA牌之何種車型、車色均無法回憶（詳本院上開訊問
    筆錄第4 頁）。是證人甲○○於案發當時目擊違規車輛，然
    卻對其車型、車色等可資辨認之資料沒有印象，故其能否對
    違規車輛之車牌號碼明確目擊並正確記憶，不無疑義；且證
    人甲○○於案發當時係僅憑自己對違規車輛之車號等相關記
    憶後，再返回警局查詢其所記憶車號之車輛車籍資料，則其
    是否又因事後觀得其所查詢車號之車輛車籍資料後，復回推
    強化自我記憶而認定該車輛車籍資料上所記載之車輛廠牌（
    豐田即TOYOTA牌），即為其印象所及之違規車輛之廠牌，亦
    有可疑！其並非於案發當時先以書面紀錄下違規車輛之車型
    、顏色，或向勤務中心回報當時親聞所見之違規車輛究竟為
    何種廠牌、顏色、車型、種類、車號等，待返回警局後，方
    以此等資料與其所查詢車號之車輛車籍資料加以比對是否相
    符。又衡以社會現況，現今臺灣地區使用之車牌偽造、變造
    情形仍屬嚴重，縱然車號相同，亦難遽認於案發時地違規之
    車輛即係異議人所有之上開小客車。是證人甲○○於本院之
    證述，仍存有合理懷疑空間，而不足以遽行採認案發時地違
    規之車輛，即為異議人所有之上開小客車。
  (四)又本件實際違規行為人即汽車駕駛人既非異議人，且異議人
    又於收到本件違規通知單後，即於96年5 月24日前往原處分
    機關陳述意見，即謂其並非上開違規時地之汽車駕駛人等語
    ，亦有該陳述單一紙在卷可憑，更益徵異議人已盡其注意並
    陳述意見之能事，實無可歸責之事由。
  (五)異議人既已舉證證明其於案發當時並未駕駛上開自小客車，
    本件亦無從由舉發員警之證言證明異議人有於上開時、地駕
    車之事實，則本件顯難認定異議人有此違規行為，以及屬於
    汽車所有人之異議人在主觀上有何故意、過失或推定過失責
    任之可言，而原處分機關復未能舉證證明異議人確為本件實
    際違規行為人即汽車駕駛人，又未能舉證證明屬於汽車所有
    人之異議人在主觀上有何故意、過失或推定過失責任，則依
    行政罰法第7 條第1 項規定：「違反行政法上義務之行為非
    出於故意或過失者，不予處罰。」及無違反行政法上義務行
    為不得處罰，是本件應無從認定異議人有此違規行為，以及
    屬於汽車所有人之異議人在主觀上有何故意、過失或推定過
    失責任。從而，原處分機關不察，逕對異議人為前述裁罰，
    即難認為有理由，應認異議人之異議為有理由，自應由本院
    將原處分機關所為之原處分撤銷，改諭知異議人不罰，以昭
    審慎。
據上論斷，應依道路交通管理處罰條例第87條第2 項，道路交通
案件處理辦法第20條前段，裁定如主文。
中　　華　　民　　國　　96　　年　　9 　　月　　29　　日
                        臺灣桃園地方法院交通法庭
                            法  官  楊  晴  翔
以上正本證明與原本無異。
如不服本裁定，應於裁定送達後五日內，向本院提出抗告狀（應
附繕本），抗告於臺灣高等法院交通法庭。
                            書記官  范  升  福
中　　華　　民　　國　　96　　年　　10　　月　　8 　　日
